---
title: "Tutorial v0.0.2 (ESP)"
author: "Gonzalo E. Pinilla-Buitrago"
date: "2023-11-15"
output: html_document
---

```{r setup, include=FALSE}
knitr::opts_chunk$set(echo = TRUE)
```

# Paquete `fastbioclim`: *Derivación eficiente de variables bioclimáticas*

El paquete `fastbioclim` está diseñado para generar variables bioclimáticas de manera eficiente, utilizando dos flujos de trabajo (workflows) distintos.

**En Memoria ("terra"):** El primer método se basa en el paquete `terra` y es ideal cuando los rásters pueden ser procesados completamente en la memoria RAM del computador.

**Fuera de Memoria ("tiled"):** El segundo método está diseñado para grandes rásters. Divide el área de interés en mosaicos (o cuadrículas) que son procesados de forma independiente utilizando los paquetes `exactextractr` y `Rfast`. Este enfoque out-of-core (fuera de memoria) permite analizar datos de cualquier tamaño, sin importar la memoria RAM disponible.

La principal ventaja de `fastbioclim` es que puede seleccionar de forma inteligente el método más adecuado con el argumento method = "auto", garantizando siempre el mejor balance entre velocidad y uso de memoria.

Además de su rendimiento, `fastbioclim` ofrece una gran flexibilidad:

- Permite calcular un subconjunto de variables sin necesidad de generar el set completo.
- Expande el set a 35 variables bioclimáticas, incluyendo radiación solar (bios 20-27) y resúmenes de humedad (bios 28-35) basados en la nomenclatura de ANUCLIM 6.1 (Xu & Hutchinson, 2012).
- Ofrece la opción de definir períodos de tiempo personalizados (ej. semanas, semestres) para las variables basadas en períodos (como bio08 o bio18).
- Permite utilizar un ráster de temperatura promedio real (parámetro tavg), en lugar de la aproximación estándar de (tmax + tmin) / 2.
- Permite analizar cualquier variable temporal (velocidad del viento, humedad, etc.) con la misma arquitectura potente y escalable, usando la función `derive_statistics()`.
- Permite el uso de índices estáticos para un control avanzado, ideal para análisis de series temporales (p. ej., asegurar que el "período más cálido" se refiera siempre a los mismos meses cada año).

La funcionalidad de `fastbioclim` está inspirada en la función `biovars()` del paquete `dismo`, con el objetivo de agilizar y escalar el proceso de creación de variables bioclimáticas para el modelado ecológico y ambiental.

**Aviso: Este paquete está en desarrollo**

Este paquete de R está actualmente en desarrollo y puede contener errores, fallos o características incompletas.

Se agradecen las contribuciones y los informes de errores. Si encuentra problemas o tiene sugerencias de mejora, por favor abra un *issue* en el repositorio de [GitHub](https://github.com/gepinillab/fastbioclim).

## Instalación

Para instalar `fastbioclim`, puede utilizar el paquete `remotes`. Si aún no lo tiene instalado, puede hacerlo ejecutando:
```{r message=FALSE}
install.packages("remotes")
remotes::install_github("gepinillab/fastbioclim")
```

Instale y cargue los paquetes necesarios:

```{r message=FALSE}
# Cargue librerias e instálelas si es necesario
if (!require("terra")) {
  install.packages("terra") }
if (!require("future.apply")) {
  install.packages("future.apply") }
if (!require("progressr")) {
  install.packages("progressr") }
if (!require("fastbioclim")) {
  remotes::install_github("gepinillab/fastbioclim") }
```

### Obtener las 19 variables bioclimáticas para el Ecuador
Al igual que `biovars()`, este paquete requiere que el usuario provea las variables climáticas promedio por unidad de tiempo para el calculo de variables. Tradicionamente dichas unidades de tiempo corresponden a promedios mensuales de temperatura y precipación para decenas de años. Para este ejemplo vamos a usar variables obtenidas y procesadas de CHELSA v2.1 (XXXX) para el Ecuador que estan disponibles dentro del paquete (solo en la versión de GitHub)

```{r}
# Obtener lista de rasters y crea un spatRaster para cada variable
# Temperatura mínima
tmin_ecu <- system.file("extdata/ecuador/", package = "fastbioclim") |>
  list.files("tmin", full.names = TRUE) |> rast()
# Temperatura máxima
tmax_ecu <- system.file("extdata/ecuador/", package = "fastbioclim") |>
  list.files("tmax", full.names = TRUE) |> rast()
# Precipitación
prcp_ecu <- system.file("extdata/ecuador/", package = "fastbioclim") |>
  list.files("prcp", full.names = TRUE) |> rast()

# Definir dirtectorio donde se guardarán los rasters
output_dir_bioclim <- file.path(tempdir(), "bioclim_ecuador")

# Obtener las 19 variables para el Ecuador
bioclim_ecu <- derive_bioclim(
  bios = 1:19,
  tmin = tmin_ecu,
  tmax = tmax_ecu,
  prcp = prcp_ecu,
  output_dir = output_dir_bioclim,
  overwrite = TRUE
)
# Plot bio01 y bio12
plot(bioclim_ecu[[c("bio01", "bio12")]])
```
#### Usando temperatura promedio cómo input
El paquete `fastbioclim` también ofrece la opción de usar temperatura promedio (definida el parametro 'tavg') para el calculo de variables bioclimáticas.
```{r}
# Temperatura promedio
tavg_ecu <- system.file("extdata/ecuador/", package = "fastbioclim") |>
  list.files("tavg", full.names = TRUE) |> rast()
# Definir dirtectorio donde se guardarán los rasters
output_dir_bioclim_v2 <- file.path(tempdir(), "bioclim_ecuador_v2")

bioclim_ecu_v2 <- derive_bioclim(
  bios = 1:19,
  tavg = tavg_ecu,
  tmin = tmin_ecu,
  tmax = tmax_ecu,
  prcp = prcp_ecu,
  output_dir = output_dir_bioclim_v2,
  overwrite = TRUE
)
# Diferencia entre bio01s cuando se usa tavg
plot(bioclim_ecu_v2[[c("bio01")]] - bioclim_ecu[[c("bio01")]])
```

### Seleccionar un grupo de variables
Muchas veces no es necesario utilizar todas las variables bioclimáticas en nuestros análisis. Por este motivo, y a diferencia de biovars(), se puede definir en el parámetro 'bios' el número que identifica cada una de las variables bioclimáticas. De esta forma no es necesario obtener todas las 19 variables para luego solo seleccionar las variables de interés. En el siguiente ejemplo solo se obtendrán cuatro variables (bio05, bio06, bio13 y bio14). Este ejemplo es algo más rápido, ya que no es necesario calcular internamente los trimestres más cálidos/fríos o secos/húmedos.
```{r message=FALSE}
bios4_ecu <- derive_bioclim(
  tmin = tmin_ecu, 
  tmax = tmax_ecu, 
  prcp = prcp_ecu,
  bios = c(5, 6, 13, 14),
  overwrite = TRUE)
plot(bios4_ecu)
```

### Contruir resumenes con otras variables
Otra funcionalidad importante de `fastbioclim` es la opción de obtener estadisticas similares a las bioclimaticas pero con otras variables. Cómo ejemplo, realizaremos resumenes de variables promedio mensuales de viento. Para las variables interactivas trimestrales, usaremos los trimestres más humedos y secos.
```{r}
wind_ecu <- system.file("extdata/ecuador/", package = "fastbioclim") |>
  list.files("wind", full.names = TRUE) |> rast()
wind_dir_ecu <- file.path(tempdir(), "wind_ecuador")

ecu_stats <- derive_statistics(
  variable = wind_ecu,
  stats = c("mean", "max", "min", "stdev", "max_period", "min_period"),
  inter_variable = prcp_ecu,
  inter_stats = c("max_inter", "min_inter"),
  prefix_variable = "wind",
  suffix_inter_max = "wettest",
  suffix_inter_min = "driest",
  overwrite = TRUE,
  output_dir = wind_dir_ecu
)
plot(ecu_stats)
```

También se pueden contruir subconjunto de variables, en este caso vamos a construir variables de viento, pero en este caso solo basado en la interacción con la temperatura, las cuales corresponden a "Viento en el trimestre más cálido" y "Viento en el trimestre más frio".
```{r}
ecu_stats_v2 <- derive_statistics(
  variable = wind_ecu,
  stats = NULL,
  inter_variable = tavg_ecu,
  inter_stats = c("max_inter", "min_inter"),
  prefix_variable = "wind",
  suffix_inter_max = "warmest",
  suffix_inter_min = "coldest",
  overwrite = TRUE,
  output_dir = wind_dir_ecu
)
plot(ecu_stats_v2)
```

# Construir Neotropico 35 variables
Basado en la nomemclatura de ANUSCLIM 6.1 (Xu & Hutchinson, 2012), `derive_bioclim()`también ofrece la opción de crear variables bioclimáticas basadas en indices de humedad ("moisture" en inglés) y radiación solar. En este caso, vamos a contruir las 35 variables bioclimáticas para la extensión que cubra el Neotrópico. 

En este caso, el método "auto" debería usar la creación de las variables usando el método de "tiles" (mosaicos). Pero también se puede forzar a usar dicho método usando el parametro 'method="tiled"'. Este método dividira el área de interés en mosaico usando los grados decímales definidos en el parámetro `tile_degrees` (5 es el valor por defecto).

Paralelización: También es importante mencionar que el método 'tiled' se puede paralelizar usando `future::plan()`. Para más información checar la documentación de dicho paquete (XXXX).
Barra de progreso: Barra de progreso está disponible usando el paquete `progressr`. Para activarla es necesario usar la función `progressr::handlers()` o `progressr::with_progress()`. Para más información checar la documentación de dicho paquete (XXXX).

```{r}
# Obtener lista de rasters y crea un spatRaster para cada variable
# Temperatura promedio
tavg_neo <- system.file("extdata/neotropics/", package = "fastbioclim") |>
  list.files("tavg", full.names = TRUE) |> rast()
# Temperatura mínima
tmin_neo <- system.file("extdata/neotropics/", package = "fastbioclim") |>
  list.files("tmin", full.names = TRUE) |> rast()
# Temperatura máxima
tmax_neo <- system.file("extdata/neotropics/", package = "fastbioclim") |>
  list.files("tmax", full.names = TRUE) |> rast()
# Precipitación
prcp_neo <- system.file("extdata/neotropics/", package = "fastbioclim") |>
  list.files("prcp", full.names = TRUE) |> rast()
# Radiación solar
srad_neo <- system.file("extdata/neotropics/", package = "fastbioclim") |>
  list.files("srad", full.names = TRUE) |> rast()
# Índice climático de humedad
mois_neo <- system.file("extdata/neotropics/", package = "fastbioclim") |>
  list.files("cmi", full.names = TRUE) |> rast()

# Definir dirtectorio donde se guardarán los rasters
output_dir_neo <- file.path(tempdir(), "bioclim_neotropics")

# Activar barra de progressor
progressr::handlers(global = TRUE)

# Definir plan de paralelización
future::plan("multisession", workers = 4)

# Obtener las 35 variables para el Neotrópico
bioclim_neo <- derive_bioclim(
  bios = 1:35,
  tavg = tavg_neo,
  tmin = tmin_neo,
  tmax = tmax_neo,
  prcp = prcp_neo,
  srad = srad_neo,
  mois = mois_neo,
  method = "tiled",
  tile_degrees = 20,
  output_dir = output_dir_neo,
  overwrite = TRUE
)
print(bioclim_neo)
```
# Ejemplo con user region
Otro parametro útil en el paquete `fastbioclim` es la opción de proveer un objeto 'sf' para delimitar y enmascarar a un área de intéres. El calculo de las variables bioclimáticas solo se realizará en dicha área.

```{r}
# Obtener áreas de intéres
mex <- qs::qread(system.file("extdata/mex.qs", package = "fastbioclim"))
# Obtener solo bio10
bio10_mex <- derive_bioclim(
  bios = 10,
  tmax = tmax_neo,
  tmin = tmin_neo,
  user_region = mex,
  overwrite = TRUE,
  output_dir = file.path(tempdir(), "bio10_mex")
)
plot(bio10_mex)
```


# Ejemplo con variable estática
Una opción avanzada dentro del paquete es la opción de determinar variables estáticas para las variables máximas y minímas por meses (o unidades) y periodos. Esto puede llegar a ser útil si las preguntas de investigación están relacionadas con un tiempo éspecifico (p.ej. estaciones del año) o en la contrucción de series de tiempo. 

En este caso, vamos a crear neuvamenete la variable bio10 en México, pero usando cómo referencia el trimestre de Junio, Julio y Agosto. Para ello, debemos crear un spatRaster que defina el periodo de ínteres. En `fastbioclim` siempre se referencia el primer mes del periodo o la unidad. En este caso, dicho mes corresponde al número 6. Por lo cual, crearemos un raster lleno de este número, para luego ser usado cómo referencia en la creación de la variable 'bio10.

```{r}
# Crear un raster de 6s para el neotrópico
warmest <- tavg_neo[[1]]
warmest[!is.na(warmest)] <- 6
names(warmest) <- "warmest_period"
# Importante: Para el método 'tiled' los raster deben estar guardados en disco
terra::writeRaster(warmest, file.path(tempdir(), "warmest_static.tif"), overwrite = TRUE)
warmest <- terra::rast(file.path(tempdir(), "warmest_static.tif"))
plot(warmest)
```

```{r}
# Obtener solo bio10
bio10_war <- derive_bioclim(
  bios = 10,
  tmax = tmax_neo,
  tmin = tmin_neo,
  user_region = mex,
  warmest_period = warmest,
  overwrite = TRUE,
  output_dir = file.path(tempdir(), "bio10_war")
)
# Diferencias en bio10 de México
plot(bio10_mex - bio10_war)
```